臺灣新竹地方法院民事判決　　　　　　　　　　　　　九十三年度訴字第四八七號
　　原　　　告　　聯邦商業銀行股份有限公司
　　法定代理人　　丙○○
　　訴訟代理人　　丁○○
　　被　　　告　　乙○○
　　兼訴訟代理人　甲○○
右當事人間請求返還消費借貸款事件，本院於民國九十三年十二月一日辯論終結，判
決如左：
    主      文
被告應連帶給付原告新臺幣貳佰柒拾萬元，及其中新臺幣貳佰萬元，自民國九十三年
三月十六日起至清償日止，按年息百分之四點九五計算之利息，暨自民國九十三年四
月十七日起至清償日止，逾期六個月以內者，按上開利率百分之十，超過六個月者，
按上開利率百分之二十計算之違約金﹔其中新臺幣柒拾萬元，自民國九十三年三月十
六日起至清償日止，按年息百分之七點七九計算之利息，暨自民國九十三年四月十七
日起至清償日止，逾期六個月以內者，按上開利率百分之十，超過六個月者，按上開
利率百分之二十計算之違約金。
訴訟費用由被告連帶負擔。
本判決於原告以新臺幣玖拾萬元供擔保後，得假執行；被告以新臺幣貳佰柒拾萬元供
擔保後，免為假執行。
    事實及理由
一、事實摘要：
(一)、原告主張：
１、緣訴外人浚湘國際開發有限公司（下稱浚湘公司）於民國九十二年五月六日邀同
    被告乙○○、甲○○及訴外人葉雪甜、林添喜為連帶保證人，與原告簽立借款契
　　約二紙，約定分別在新臺幣（下同）二百萬元及一百萬元之額度內，向原告辦理
  　借款，並於九十二年十二月十六日向原告申請動用額度分別為二百萬元及八十萬
    元，利息則分別按年利率百分之四點九五及百分之七點七九計付，其中借款八十
    萬元的部分本金已償還十萬元尚欠七十萬元，詎債務人浚湘公司利息僅繳至九十
    三年三月十六日，其後即未依約繳納，而本金至九十三年四月二十八日亦已屆清
    償期，然屢經催討均不獲付款，爰依消費借貸及連帶保證之法律關係，請求被告
    應負連帶給付責任。
２、當事人互相表示意思一致者，無論其為明示或默示，契約即為成立，故雖被告主
    張借款契約或授信額度動用申請書僅為借款人、連帶保證人向銀行申請貸款之要
    約，且稱原告撥款於訴外人浚湘公司時，被告二人未接獲原告通知，所以原告僅
    對借款人浚湘公司申貸要約為承諾，但並未對被告二人申請擔任連帶保證人為承
    諾等情，惟依借款契約第三條後段約定：「本契約借款餘額之認定，借款人及保
    證人均同意以借款人所出具之各『授信額度動用申請書』或貴行之有關傳票、帳
    簿上記載之金額為準，絕無異議。保證人並願負連帶保證責任，絕不因立約人另
    立之申請書未經保證人簽章或其他原因而有異議」，故被告主張原告未對其承諾
    ，而不須負連帶保證責任，顯無理由。又目前實務作業情形，金融機構為爭取業
　　績，以銀行行員拜訪、爭取客戶提出借款之要約，是為常態，故原告要求被告等
　  簽署「連帶保證書」時即為要約，而經被告等同意後之簽名蓋章則為承諾，因此
    兩造意思表示合致無庸置疑。
３、按本法稱擔保授信，謂對銀行之授信，提供左列之一為擔保者：一、不動產或動
    產抵押權。二、動產或權利質權。三、借款人營業交易所發生之應收票據。四、
    各級政府公庫主管機關、銀行或經政府核准設立之信用保證機構之保證。而銀行
    辦理自用住宅放款及消費性放款，已取得前條所定之足額擔保時，不得以任何理
    由要求借款人提供連帶保證人，銀行法第十二條及同法第十二條之一定有明文，
    惟上開規定係規範銀行於辦理「自用住宅放款」及「消費性放款」時，要求提供
    連帶保證人之限制。然依九十年一月二日財政部台財融（一）第九０七０００八
    ０號函關於銀行法第十二條之一規定之相關疑義釋示中，說明一：「本條第一項
    規定之『自用住宅放款』，係指具有完全行為能力之中華民國國民，目前確無自
    用住宅，為購置自住使用之住宅所為之金融機構貸款。『消費性放款』係指對於
    房屋修繕、耐久性消費財（包括汽車）、支付學費及其他個人之小額貸款，及信
    用卡循環信用等」、及說明四：「本條第一項明定適用自用住宅放款及消費性放
    款，應有側重保護消費者之立法旨意，而對企業戶放款，企業本身多有對等能力
    足資在訂約條件上與銀行商議，從體系解釋而言，本條第二項、第三項規定之適
    用範圍宜作目的性限縮，以第一項所列之『自用住宅放款』及『消費性放款』為
    範圍」。惟本件債務人主體係一企業即浚湘公司，則依上開函釋說明，本件借款
    性質非「自用住宅放款」或「消費性放款」，故被告依民法第七十一條之規定，
    主張本件連帶保證契約因違反銀行法第十二條之一而為無效，亦無理由，又所謂
    企業戶放款可能為購置設備、貸款、進出口押匯或客票融資等等，端視各企業戶
    授信需求之不同而定，是銀行業者為求簡便，故將企業戶常用授信種類之條款並
    列記載，本件借款契約亦採行此方式，故被告認為本件借款專指客票融資之擔保
    借款，尚屬誤會，本件借款實為以不動產抵押為擔保之企業戶放款。
４、並提出借款契約、授信額度動用申請書各二份、及授信明細查詢單乙份為證，且
    聲明如主文第一項所示，及願供擔保請求宣告假執行。
(二)、被告則以：
１、民法上之保證為債權人與保證人間之契約，而當事人互相表示意思一致者，無論
    其為明示或默示，契約即為成立，如關於定型化契約條款如有疑義時，應為有利
    於消費者之解釋。查依銀行放款作業程序，所有關於申請貸款之案件，並非一經
    借款人填妥申貸文件後即與銀行間成立借貸契約，而係以申貸者通過銀行之核保
    、對保等程序，並經銀行同意放款後，始完成申貸作業程序，雙方借款契約至此
    始成立，故於該等定型化之借款契約或授信額度動用申請書上為填載者，僅為向
    銀行申請為貸款人或為連帶保證人之要約，而於銀行人員核保、對保後，經銀行
    為同意放款或同意其連帶保證人之承諾時，始成立借款契約或保證契約，且本件
    借款原告提出之借款契約及授信額度動用申請書上，並無任何原告公司名義或法
    定代理人之簽名或蓋印，應僅係被告二人願擔任借款連帶保證人之要約，至原告
    將貸款撥入訴外人即借款人浚湘公司之帳戶，僅為原告對訴外人浚湘公司之申貸
    要約為承諾，而非對被告二人為承諾，故兩造間之連帶保證契約並未成立。
２、又法律行為，違反強制或禁止之規定者，無效，但其規定並不以之為無效者，不
    在此限，民法第七十一條定有明文，而本法所稱擔保授信，謂對銀行之授信，提
    供左列之一為擔保者：一、不動產或動產抵押權。二、動產或權利質權。三、借
    款人營業交易所發生之應收票據。四、各級政府公庫主管機關、銀行或經政府核
    准設立之信用保證機構之保證，銀行辦理自用住宅放款及消費性放款，已取得前
    條所定之足額擔保時，不得以任何理由要求借款人提供連帶保證人，銀行法第十
    二條及同法第十二條之一復有規定，是銀行法第十二條之一之規定乃在禁止銀行
    於辦理擔保授信消費性放款，要求借款人再一併提供連帶保證人，因銀行債權既
    有借款人依借款契約提供銀行法第十二條規定之擔保，其債權即已獲得保障，故
    僅在擔保授信之借款人所提供之銀行法第十二條規定之擔保有不足額時，銀行始
    得要求借款人提供連帶保證人，否則即屬法律行為違反強制或禁止規定，惟依原
    告所提呈二紙借款契約約定第三條：「動用時借款人應出具『授信額度動用申請
    書』，並檢附貴行認可之票據…」之約定以觀，本件被告二人實係擔任訴外人浚
    湘公司向原告擔保授信借款之連帶保證人，而系爭二紙借款契約所載訂約日期為
    九十二年五月六日，早於訴外人浚湘公司提出「授信額度動用申請書」之九十二
    年十二月十六日，故本件原告要求訴外人浚湘公司提供連帶保證人，因違反銀行
    法第十二條之一第一項之規定，應屬無效。
３、另可讓與之債權及其他權利，均得為質權之標的物，權利質權之設定，除本節有
    規定外，應依關於其權利讓與之規定為之，質權以無記名證券、票據或其他依背
    書而讓與之證券為標的物者，其所擔保之債權，縱未屆清償期，質權人仍得收取
　　證券上應受之給付，而金融機構之放款，如借款人提出之客票不得有禁止背書轉
  　讓之記載，係屬可讓與之債權，其收取客票時，要求借款人於該客票背書，且係
    就客票取償，即為以票據擔保方式放款者，則應收客票即為權利質權之標的，屬
    有擔保物權之借款，又債權人拋棄為其債權擔保之物權者，保證人就債權人所拋
    棄權利之限度內，免其責任，且本節所規定保證人之權利，除法律另有規定外，
    不得預先拋棄，而由原告借款契約約定第三條：「動用時借款人應出具『授信額
    度動用申請書』，並檢附貴行認可之票據，撥貸之金額由貴行決定…」、及約定
    第四條：「借款人提供之票據，皆為借款人基於商品之銷售、出租或提供服務等
    合法交易行為取得，並經借款人背書轉讓予貴行」等約定內容觀之，本件借款債
    權為有權利質權擔保之債權，從而，原告在訴外人浚湘公司出具「授信額度動用
    申請書」動用借款時，並未檢附任何票據即予放款，係屬民法第七百五十一條債
    權人拋棄為其債權擔保物權之情形，則被告二人於債權人所拋棄權利之限度內，
    即應免其保證之責任。
４、並聲明駁回原告之訴，且如受不利判決願供擔保請准宣告免假執行。
二、程序部分：
　　按當事人得以合意定第一審管轄法院，民事訴訟法第二十四條第一項前段定有明
    文，查本件依據兩造所簽訂之借款契約書第十條約定，借款人及保證人不履行本
    契約致涉訟時，同意以新竹地方法院或臺北地方法院為第一審管轄法院，有借款
    契約書乙份在卷可稽，是本件被告乙○○及甲○○之住所雖均非在本院轄區，惟
    基於上開說明，本院對本件訴訟自有管轄權。
三、實體部份：
(一)、雙方不爭執事項：
    訴外人浚湘公司於九十二年五月六日邀同被告乙○○、甲○○及訴外人葉雪甜、
    林添喜為連帶保證人，與原告簽立借款契約二紙，約定分別在二百萬元及一百萬
    元之額度內，向原告辦理借款之事實。
(二)、本件爭點：
    訴外人浚湘公司依據系爭借款契約，於九十二年十二月十六日向原告申請動用額
    度分別為二百萬元及八十萬元，利息則分別按年利率百分之四點九五及百分之七
    點七九計付，其中借款八十萬元的部分本金已償還十萬元，尚欠七十萬元之事實
    ，業據其提與其所述相符之借款契約、授信額度動用申請書各二份、及授信明細
    查詢單乙份為憑，且為被告二人所不爭執，自堪信為真實。惟被告抗辯本件系爭
    保證契約並未成立生效，從而，本院所應審酌者即為兩造間之連帶保證契約是否
    合法成立生效，被告二人是否應依據借款契約負擔連帶保證責任。
(三)、本院之判斷：
１、按稱消費借貸者，謂當事人一方移轉金錢或其他代替物之所有權於他方，而約定
    他方以種類、品質、數量相同之物返還之契約；借用人應於約定期限內，返還與
    借用物種類、品質、數量相同之物，未定返還期限者，借用人得隨時返還，貸與
    人亦得定一個月以上之相當期限，催告返還，民法四百七十四條第一項、第四百
    七十八條，定有明文。查本件訴外人浚湘公司與原告簽立借款契約，乃欲與原告
    成立可動用額度二百萬元及八十萬元之消費借貸契約之要約意思表示，而訴外人
    浚湘公司於九十二年十二月十六日向原告申請動用額度分別為二百萬元及八十萬
    元，原告並依其所請給付貸款，乃為承諾之意思表示，則系爭消費借貸契約應自
    斯時即已成立。次查，本件依兩造所簽立之借款契約第三條約定：「…本契約借
    款餘額之認定，借款人及保證人均同意以借款人所出具之各『授信額度動用申請
    書』或貴行之有關傳票、帳簿上記載之金額為準，絕無異議。保證人並願負連帶
    保證責任，絕不因立約人另立之申請書未經保證人簽章或其他原因而有異議」，
    堪認被告二人簽署系爭二紙借款契約時，兩造均明知訴外人浚湘公司尚未取得借
    款，且其與原告間之消費借貸契約尚未生效，而被告二人於此情形下仍同意簽署
    ，乃是與原告約定由被告二人保證訴外人浚湘公司將來取得借款，消費借貸契約
    生效後，對原告需負借款返還債務，即兩造係達成以消費借貸契約生效，主債務
    發生時，為系爭連帶保證契約生效之停止條件之意思表示合致，則訴外人浚湘公
    司於九十二年十二月十六日動用借款時，系爭保證契約因停止條件成就而生效，
    故被告二人抗辯其簽署借據時，主債務不存在，故系爭保證契約未成立生效云云
    ，當無可取。
２、次按，定型化契約中之條款違反誠信原則，對消費者顯失公平者，無效，消費者
    保護法第十二條第一項定有明文。經查：兩造間所訂定之系爭連帶保證契約，係
　　被告二人以保證人身分擔保借款人即浚湘公司對原告所負債務之清償責任，惟原
　  告對被告並不負擔任何義務，且被告亦無法因保證契約而自原告獲取任何報償，
    故其性質上屬於單務契約及無償契約，而非屬消費之法律關係，參以被告亦非以
    消費為目的而為交易之消費者，是兩造間自無消費者保護法之適用（參照臺灣高
    等法院暨所屬法院八十四年度法律座談會）。從而，兩造間訂定之系爭連帶保證
    契約，自不得適用消費者保護法第十一條第二項相關規定，故被告抗辯本件系爭
    契約應適用消費者保護法部分，並不可取。
３、復按，銀行辦理自用住宅放款及消費性放款，已取得前條所定之足額擔保時，不
    得以任何理由要求借款人提供連帶保證人，未來求償時，應先就借款人進行求償
    ，其求償不足部分得就連帶保證人平均求償之，但為取得執行名義或保全程序者
    ，不在此限，銀行法第十二條之一第一項、第三項定有明文。經查，訴外人浚湘
    公司係經營各種電子、電信、食品、服飾之零售及批發買賣等業務，有卷附之浚
    湘公司變更登記表可稽，是浚湘公司之借款，並非自用住宅放款及消費性貸款至
    明，其應屬工商貸款性質，故依據銀行法第十二條之一第一項規定，被告二人自
    不得免除保證之責任，且原告依據消費借貸及連帶保證關係提起本訴，其目的在
    於取得執行名義，亦符合銀行法第十二條之一第三項但書之規定，故被告抗辯系
    爭保證契約違反銀行法第十二條及同法第十二條之一之強制禁止規定，應屬無效
    云云，顯無可採。
４、又本件系爭借款除被告二人及訴外人葉雪甜、林添喜為連帶保證人外，尚有被告
    乙○○所提供之坐落臺北市○○區○○段三小段七一三地號及七一四地號土地、
    面積共一七三平方公尺、權利範圍四分之一，及其上門牌號碼為臺北市○○區○
    ○街四十六之一號建物等不動產，為原告設立最高限額抵押權四百八十萬元之物
    上擔保，此有臺北市古亭地政事務所他項權利證明書及土地、建築改良物抵押權
    不動產抵押為擔保之企業工商貸款，至本件依兩造所簽立之借款契約第三條雖約
    定：「動用時借款人應出具『授信額度動用申請書』，並檢附貴行認可之票據，
    撥貸之金額由貴行決定…」等情，應僅係一般通用銀行借款契約定型化條款之一
    ，且參以原告與訴外人浚湘公司間簽立之授信額度動用申請書第參點亦約定：「
    此次額度動用款，經貴行撥入立書人之帳戶或指定帳戶或開狀或押匯或履行保證
    責任時，雖無另立本票或借據，惟立書人當遵照貴我約定履行…」，可知，本件
    系爭借款雖未以票據擔保，而係以人保及不動產抵押物保方式而為擔保，惟此既
    無礙原告與主債務人即浚湘公司間確已成立消費借貸契約關係之認定，則不得遽
    此即認為本件借款性質屬於單純客票融資，故被告二人抗辯原告拋棄擔保物權，
    不得向其求償云云，亦無足採。
５、綜上所述，系爭連帶保證契約已成立生效，從而原告本於消費借貸及連帶保證法
    律關係，請求被告二人連帶清償借款本金二百七十萬元，及如主文第一項所示之
    利息及違約金，為有理由，應予准許。
四、本件事證已臻明確，兩造其餘之攻擊防禦方法，核與本案之結論，不生影響，爰
    不一一贅述，併此敘明。
五、兩造均陳明願供擔保聲請宣告假執行及免為假執行，經核均無不合，爰分別酌定
    相當擔保金額准許之。
六、據上論結，本件原告之訴為有理由，依民事訴訟法第八十五條第二項、第三百九
    十條第二項、第三百九十二條判決如主文。
中　　　華　　　民　　　國　　九十三　　年　　十二　　月　　　十五　　　日
                              臺灣新竹地方法院民事第一庭
                                  審判長法  官  蔡孟芳
                                        法  官  王佳惠
                                        法  官  楊數盈
右為正本係照原本作成。
如對本判決上訴，須於判決送達後廿日內向本院提出上訴狀。
                                        書記官  林美足
中　　　華　　　民　　　國　　九十三　　年　　十二　　月　　　十五　　　日
